臺灣臺中地方法院民事判決　　　　　　　95年度訴字第2781號
原　　　告　丙○○
送達代收人　丁○○
訴訟代理人　何崇民律師
複代理人　　王士銘律師
　　　　　　黃鈴律師
被　　　告　戊○○
訴訟代理人　曾信嘉律師
複代理人　　郭宗塘律師
上列當事人間債務人異議之訴事件，本院於96年4月18日言詞辯
論終結，判決如下：
    主    文
原告之訴駁回。
訴訟費用由原告負擔。
    事實及理由
一、原告起訴主張略以：
（一）被告主張執有原告所簽發之本票向臺灣彰化地方法院聲請
      本票裁定，命原告應給付被告票款新臺幣（下同）
      2,000,000元。嗣被告持上開裁定，向鈞院聲請強制執行
      ，並經鈞院以95年度執字第31761號受理在案。惟查原告
      並未積欠被告任何債務，被告無理由持該本票對原告有何
      請求。原告既未積欠被告債務，則被告執系爭本票所為之
      執行名義向鈞院聲請強制執行，原告自有確認系爭本票債
      權不存在之利益，並據以於強制執行程序終結前提起債務
      人異議之訴等語。並聲明：求為判決：(一)確認被告執有原
      告於民國（下同）92年8月6日所簽發、票面金額為
      2,000,000 元、到期日為92年8月6日之本票債權不存在；
      (二)鈞院95年度執字第31761號給付票款強制執行事件所為
      之強制執行程序應予撤銷。
（二）對被告答辯之補充陳述：
      (一)被告雖主張兩造關於系爭票據行為之基礎原因關係係因
        被告代墊死會會款，然原告自始即未參加以被告為會首
        之合會，而被告所舉之互助會單為被告自行製作，欠缺
        證據能力，且其上有關原告之簽名亦非原告本人所親簽
        ，自不能作為有利於被告主張之依據。
      (二)原告原與其夫甲○○於臺中從事自助餐行業，斯時收入
        頗豐，竟引來不法人士覬覦，於83年間遭林士根、高國
        強擄押勒贖價值百餘萬現款、首飾等，幸經警方埋伏逮
        獲。原告夫妻因此事件乃遷居彰化，原期望勒贖事件就
        此打住，熟料，於92年8月6日晚約8時許，被告竟率眾
        前來，強逼原告簽發本票並由丈夫甲○○於其後背書。
        是被告係以強暴手段取得系爭本票，自不得享有票據權
        利。
二、被告答辯略以：
（一）原告與其丈夫甲○○，於82年10月5日各以其個人名義，
      參加由被告擔任會首，每月一期，每會20,000元，採外標
      方式每，會期二年二月之互助會，詎原告卻於第二會次（
      即82年11月5日）即以5,800元之金額將該會標走。後於第
      三會次（即82年12月5日）原告又再以其夫甲○○之名義
      ，以6,000元之金額將該會標走。是以經第二、三會次後
      ，原告夫妻均已成為死會，且其後第四會開始（即83年1
      月5日），原告夫妻須按月繳交死會會款計51,800元（
      25,800+26,000=51,800)。然原告夫妻卻自第四會起即不
      再繳交死會會款，並且失其聯絡。被告既身為會首，僅得
      按月為原告夫妻代墊繳交死會會款，時至該互助會之會期
      結束。
（二）經被告多方訪查，終與原告夫妻取得聯繫，並要求原告夫
      妻須返還被告自上述互助會第四會開始，每期51,800元之
      死會會款及利息。經被告核算後，原告夫妻共積欠被告
      2,233,875元之本息。原告夫妻自認理虧，遂同意由原告
      簽發，並由其丈夫甲○○背書，內載金額2,000,000元，
      發票日與到期日均為92夫8月6日之免除作成拒絕證書本票
      一紙，交付予被告，以作為原告夫妻積欠被告上揭本息之
      代價。然該張本票到期後，經被告提示卻仍未獲清償，故
      被告僅得依法聲請裁定准予強制執行。是以，系爭本票之
      簽發，既有上揭原因，不論其係屬保證性質，或作為被告
      代墊金額及其利息之部分給付，均不影響原告所應負擔償
      還系爭本票票款之義務，故原告所為之主張與法尚有未符
      。且原告既以其與被告間所存之抗辯事由對抗被告，當由
      原告負舉證之責。若原告非如被告所言，有上述積欠會款
      之情，何以該由原告簽發之本票會由被告持有？綜上，原
      告上揭主張並進而提起本訴，顯屬無據等語。並聲明求為
      判決駁回原告之訴。
三、兩造經本院整理不爭執事項，並協議簡化爭點如下，本院並
    以不爭執之事實為本判決之基礎：
（一）兩造不爭執之事實：
    (一)被告執有原告於92年8月6日簽發面額2,000,000元到期日
      為92年8月6日之本票一紙。
    (二)對本院調閱之臺灣彰化地方法院92年度票字第2062號、本
      院95年度執字第31761號卷真正不爭執。
（二）本件之爭點：
    (一)原告及其夫即訴外人甲○○曾否參與被告召集之互助會各
      一會（會期82年10月5日起至84年11月5日止，每會20,000
      元，採外標制）？
    (二)原告及甲○○之上開互助會是否皆已得標（得標會期、金
      額為分別為82年11月5日5,800元及82年12月5日6,000元）
      ，死會會款自83年1月5日起每月為51,800元【
      25,800+26,000】）？
    (三)原告及甲○○二人是否自第四會起即未再繳納死會會款，
      共積欠會款2,233,875元？
    (四)系爭互助會單是否真正？
    (五)原告及甲○○二人是否曾與被告協議由原告簽發上開票據
      ，並由甲○○背書之本票乙紙交由被告收執？
    (六)上開票款原告及甲○○二人是否已償還？
四、法院之判斷：
（一）按確認法律關係之訴，非原告有即受確認判決之法律上利
      益者，不得提起之，民事訴訟法第247條第1項定有明文。
      所謂即受確認判決之法律上利益，係指法律關係之存在否
      不明確，致原告在私法上之地位有受侵害之危險，而此危
      險得以對於被告之確認判決除去之者而言。最高法院著有
      52年台上字第1922號判例意旨足資參照。本件就確認本票
      債權不存在之訴部分，原告起訴主張被告就臺灣彰化地方
      法院92年度票字第2062號本票裁定所示之本票（以原告為
      發票人、票號TS071241號、發票日、發票日均為92年8月6
      日、面額2,000,000元，以下稱系爭本票）對於原告之票
      據權利不存在，被告則主張其就上揭本票之票據權利存在
      ，是兩造就被告對上揭本票之票據權利存否有所爭執，如
      不訴請確認，則被告就上揭本票之票據權利存否，無法明
      確，且因被告業持上揭本票聲請准許強制執行之裁定，經
      臺灣彰化地方法院以92年度票字第2062號民事裁定准許強
      制執行，並進而向本院聲請強制執行經本院以95年度執字
      第31761號給付票款強制執行事件受理在案，業經本院調
      閱該本票裁定、強制執行卷宗查核屬實，兩造間之此項爭
      執如不予釐清，將致原告所有之財產有受強制執行之可能
      ，不得謂原告在私法上之地位無受侵害之危險，揆之首開
      說明，原告提起確認之訴以排除此項危險，與上開法條之
      規定並無不符，先予敘明。
（二）按以惡意或有重大過失取得票據者，不得享有票據上之權
      利。票據法第14條第1項定有明文。本件原告雖不否認系
      爭本票為其所簽發，惟主張其係受被告夥同其他不詳姓名
      之成年人士3人，前往原告住所，施以言語恐嚇，強暴手
      段，致原告因感威脅，始被迫簽發系爭本票等語，惟此為
      被告所否認。是依舉證責任分配之原則，原告即應證明其
      事。就此原告雖聲請傳喚證人甲○○、庚○為證；惟查：
      (一)證人甲○○雖證稱，被告曾帶了三個約三、四十歲之男
        子到伊住處，口氣很兇，要求結算十幾年前標會之債務
        ，並出言恫嚇，喝令其拿出原告及其所有之身分證，並
        要求簽發本票等語（參本院96年2月14日言詞辯論筆錄
        ），惟對其遭此強暴脅迫情事，僅稱其曾向警方報案而
        未獲受理，並無任何後續求援作為。查依甲○○所述，
        其雖未知其餘到場男子之年籍，然既係因參與互助會而
        認識被告，即無不知知被告身分之理，惟竟未於報案之
        際向警方陳明被告犯行以利警方追緝，核與一般遭受暴
        力脅迫取財者均要求檢警機關介入處理之情形有違，且
        其因與原告具夫妻關係，再其於系爭互助會款債務亦有
        牽連，所述是否屬實，自仍應參酌他項證據以為認定。
      (二)證人庚○證稱，伊到原告丙○○家切貨，就看到壹個女
        生帶著三個男生，女生就是在場的被告戊○○，男生大
        概都是三、四十歲，是我先到在談切貨的事情，戊○○
        就跟著那三個男生進來，那三個男生其中之一很兇，對
        著在場的證人甲○○很兇，就說再跑再跑看你跑到哪裡
        去，那個男生就問我來做什麼，沒事趕快離開，我嚇到
        了就走了，後來我還有到原告丙○○家裡去拿東西，我
        有問這件事情，他們提到有簽本票的事情，原告丙○○
        說對方叫證人甲○○簽本票，因為證人甲○○生病，所
        以由原告丙○○來簽本票等語（參同上言詞辯論筆錄）
        。是證人雖表示確曾見被告偕同男子三人前往原告住處
        ，且口氣兇惡，然若確有債務糾紛雙方口氣不佳本即難
        免，且證人並未目睹原告簽發本票之過程，是原告簽發
        系爭本票之際，是否受有強暴脅迫，亦無從由證人所述
        中窺知，是證人庚○上開證述內容，自難佐證原告遭暴
        力脅迫簽發本票。
      (三)查事發地點在原告住家，而原告當時住家係位於彰化市
        區，並非荒郊野外，如確係有暴力行為，鄰人當無完全
        不出面協助，或報警介入之可能；且參之證人甲○○所
        述，被告確係因互助會款始至原告住處尋求債務解決，
        而證人庚○亦稱，原告事後亦告知說，對方叫甲○○簽
        本票，因為甲○○生病，所以由原告來簽本票足見原告
        係在兩造商談後，才確定簽發系爭本票，是其簽發系爭
        本票，即認非心甘情願，但顯係在認未簽發本票顯無法
        解決債務糾紛等利害衡量，始予承諾簽發本票，較符其
        實情，此案發當時之情狀觀之，原告在心理上尚非處於
        被強制之狀態，如謂原告於協商底定簽發系爭本票時仍
        遭強暴手段壓制，衡情顯與常情相悖。從而，原告主張
        其遭以強暴手段而簽發系爭本票乙節實令人置疑，其亦
        無法舉證以實其說，尚難採為有利之認定。
（三）被告抗辯之原告及其夫婿甲○○曾於82年間參與其所召集
      之互助會，且已領取其等標得之會款，嗣後未再繳納死會
      會款等情，業據其提出互助會單附卷可憑，並舉證人乙○○、己○○、曾東富等人之證詞為證。原告雖否認上開證
      物之真正及證人陳述之可信性。惟按現行民法債編第19節
      之1合會之相關規定（即民法第709條之1至709條之9），
      均係於89年4月21日修正公布，自同年5月5日施行，且上
      開規定於民法債編修正施行前成立之合會，並無適用餘地
      ，此有民法債編施行法規定可參。本件依被告之答辯內容
      及證人甲○○證述內容，系爭互助會係成立於民法債編修
      正施行前即82年10月間，則系爭互助會之法律關係應依民
      法債編修正施行前之見解。而按民法修法以前，互助會乃
      屬非典型契約，依臺灣省民間合會習慣，合會係會首與會
      員間所訂立之契約，會員與會員間並無法律關係之存在，
      合會定期開標，以標金（即所謂會息）最高者為得標，會
      員得標時應付出標金，此項標金為未得標會員所應得之利
      益，會首倒會應認為有損害未得標會員所應得利益之行為
      ，對於未得標會員，除應給付原繳會款外，並應負給付標
      金之義務（最高法院63年台上字第1159號判例意旨參照）
      。是修法前既無明文規範互助會成立生效要件，依民法第
      153 條規定，當事人意思表示一致契約即為成立，並不以
      簽立書面為必要，從而，原告以系爭互助會單上並未經原
      告簽名而否認契約效力之主張，尚不足採。次查，證人乙○○、己○○均一致證稱，會單由會首填寫，而據被告告
      知，原告及其夫有參與此次互助會，並均得標，嗣均未續
      繳會款由會首代墊，會首交付會款與得標會員均未有簽收
      據習慣。另證人己○○並證稱與被告一同至甲○○處，聽
      聞甲○○向被告商量標會事宜，且當時甲○○亦說其夫妻
      二人各跟一會，亦曾聽聞被告告知代墊原告夫妻二人倒會
      之會款等語（參本院96年3月21日言詞辯論筆錄）；證人
      曾東富則證稱其目睹原告交付會款與被告夫甲○○等情（
      參本院96年4月18日言詞辯論筆錄）；此核與國人於民法
      修法規範前之民間合會係本於會首與會員間之信任關係所
      建立之契約關係，其契約之履行均憑原信賴關係進行，而
      少以書據為之，會首負有收取會款、代負倒會死會會款之
      慣習相符（參法務部93年5月編印，臺灣民事習慣調查報
      告，第597頁以次），且證人乙○○、己○○二人與兩造
      並無特別之恩怨情事，其證述內容自堪採信。再證人甲○○證述對其個人參與被告所召集之互助會、其個人投標金
      額、互助會會員人數等情（參本院96年2月14日言詞辯論
      筆錄），均與原告所提出之互助會單相符，且與證人乙○○、己○○證述內容，大致吻合。綜上，本院認被告抗辯
      稱原告與其夫甲○○各以其個人名義，參加由被告擔任會
      首之互助會，得標後即不再繳交死會會款，被告因為會首
      ，乃按月代原告夫妻墊付死會會款等情，合於事實，堪予
      採信。據此，被告抗辯稱，原告係為清理夫妻二人積欠之
      互助會會款債務，始予承諾簽發本票乙節，即非無據。
（四）按在票據上簽名者，依票上所載文義負責。票據法第5條
      第1項定有明文。而支票係文義證券及無因證券，證券上
      權利義務悉依證券上所載文義決定其效力，與其基礎之原
      因各自獨立，即票據行為獨立性原則。支票上權利之行使
      不以其原因關係存在為前提，故其原因關係不存在或無效
      時，執票人仍得依支票文義行使其權利（最高法院49年上
      字第334號判例意旨參照）。此於匯票、本票，均同此見
      解。依此票據無因性，則生票據債權與原因債權分離，及
      票據轉讓之抗辯限制之法律效果。又基於債之關係之相對
      性，債之關係原則上不受其他債之關係之影響。是以票據
      法第13條前段明定：「票據債務人不得以自己與發票人間
      或執票人之前手間所存抗辯之事由對抗執票人」。此即，
      票據關係之發生，一以票據行為是否有效為斷，票據原因
      是否存在，原則上不影響票據關係。然執票人行使或主張
      票據上之權利，依票據法第13條但書規定，允許票據債務
      人得以執票人取得票據出於惡意為由，對抗執票人之請求
      或主張，此即惡意抗辯。換言之，當執票人基於惡意而取
      得票據時，即不再適用，票據法又回歸到繼受取得之法理
      ，即有抗辯延伸之適用。而關於票據授受之法律上目的，
      或為清償目的、融通目的、贈與目的，及擔保目的，此票
      據授受之目的決定，原則上由票據授受當事人以契約約定
      之，基於當事人間基礎關係所生之人的抗辯，依我實務上
      之通說，直接當事人間仍得以之對於債權人之請求為抗辯
      （最高法院著有77年度第7次民事庭總會決議，及46年台
      上字第1835號判例要旨足參）。票據既具無因性，然於直
      接當事人間可為原因關係之抗辯，然已生舉證責任轉換之
      法律效果，意即債務人為清償互助會金債務而簽發本票於
      債權人時，因具有內在無因性，其原因從行為中抽離，不
      構成行為之內容，故主張法律行為發生法律效果者，無庸
      證明原因關係之存在。因而，執票人僅須證明票據行為係
      有效成立即得行使票據權利。反之，票據債務人應證明足
      以限制票據基礎關係所生之抗辯，且該抗辯主張之可能性
      並未因票據之授受而被排除。本件被告並未施以強暴行為
      使原告為發票行為，已如前述，原告係因夫妻二人積欠會
      款未償之故而簽發該本票交付被告，原告簽發系爭本票係
      為清理夫妻二人積欠之互助會會款債務，始予承諾簽發本
      票，亦如前述，堪認原告簽發系爭本票授受之目的，已非
      無任何債權債務關係，原告既無法舉證證明被告取得票據
      出於惡意、或詐欺而不得享有票據上之權利，空言主張，
      不足採憑，被告前開抗辯，尚屬可採。末查原告僅否認票
      據債務存在，迄未舉證證明其已清償系爭本票債務。從而
      ，原告依票據法第14條之規定主張被告不得享有票據上之
      利益等為主張，即屬無據，其併為撤銷本院95年度執字第
      31761號給付票款強制執行程序之請求，亦無理由，應予
      駁回。
五、本件判決之基礎已臻明確，兩造其餘之攻擊防禦方法及舉證
    ，核與判決無影響，毋庸一一論列，併此敘明。
據上論結，本件原告之訴為無理由，依民事訴訟法第78條，判決
如主文。
中　　華　　民　　國　　96　　年　　5 　　月　　2 　　日
                  民事第二庭    法  官　王鏗普
正本係照原本作成。
如對本判決上訴，須於判決送達後20日內向本院提出上訴狀。
中　　華　　民　　國　　96　　年　　5 　　月　　2 　　日
                                書記官
